【裁判字號】    93,抗,3513
【裁判日期】    950629
【裁判案由】    聲請定暫時狀態之處分
【裁判全文】
臺灣高等法院民事裁定                  93年度抗字第3513號
    抗  告  人  英屬開曼群島商．凹凸科技國際股份有限公司
                ( O2MIC.
    法定代理人  Sterlin.
    代  理  人  陳和貴律師
                陳君慈律師
                李世馨律師
上列抗告人因與惠普科技股份有限公司間聲請定暫時狀態之處分
事件，對於中華民國93年9月17日臺灣臺北地方法院92年度智裁
全字第45號裁定，提起抗告，本院裁定如下：
      主    文
抗告駁回。
抗告訴訟費用由抗告人負擔。
      理    由
一抗告人於原法院以：伊發明之「高效率可適型直流＼交流轉換
  器」，已獲我國經濟部智慧財產局核准取得第152318號發明專
  利（以下簡稱152318號專利），迄今仍在專利期間，而第三人
  美商茂力科技股份有限公司（下稱美商茂力公司）所生產之型
  號MP1015「全系統精準冷陰極螢光燈管驅動器」（以下簡稱
  MP1015）及MP1011A「冷陰極螢光燈管驅動器」（以下簡稱MP
  1011Ａ）積體電路，均因侵害伊152318號專利，業經伊聲請臺
  灣士林地方法院（下稱士林地院）91年度裁全字第5446號裁定
  （下稱5446號裁定）禁止其自行或委請他人設計、製造、販賣
  、進口、陳列，並經伊提供新臺幣（以下未註明貨幣單位者同
  ）200,000,000元之擔保，由同上法院准予核發執行命令強制
  執行在案；詎相對人惠普科技股份有限公司自其母公司Hewlet
  -t Packard Company（下譯稱美商惠普公司）進口販賣之
  Compaq Presario X1000系列筆記型電腦PX1034AP機型（下稱
  系爭筆記型電腦），因內含上開美商茂力公司製造販賣之
  MP1015與相關電路元件，經伊委請國立臺灣科技大學實施鑑定
  結果，確認系爭筆記型電腦已落入伊152318號專利申請範圍第
  1項及第18項之保護範圍，即侵害伊之專利，伊自得本於專利
  權人地位，訴請相對人損害賠償及防止、排除此項侵害，惟恐
  訴訟曠日費時，縱日後伊對相對人之侵害專利訴訟獲得勝訴確
  定判決，亦已遭受無以回復之重大損害，且伊已提供200,000,
  000元擔保金，聲請法院禁止美商茂力公司販售侵害伊專利之
  MP1015，倘任由相對人不尊重法院裁定，仍在系爭筆記型電腦
  上使用上開美商茂力公司之MP1015產品，無異使伊提供擔保卻
  毫無效果，致伊蒙受該擔保金暨其利息之損失，反觀相對人只
  需將系爭筆記型電腦所使用之「筆記型電腦螢幕燈管驅動器」
  ，置換其他不具伊專利要件之驅動器產品，即可不構成侵害專
  利，而市場上具有同類功能之驅動器產品，有多家廠商之替代
  產品可供選擇，亦可輕易購得，相對人縱不能銷售系爭筆記型
  電腦，所可能受到之損害，亦僅此段置換過渡時間內無法銷售
  系爭筆記型電腦之損失利益，僅約為3,710,384元，且系爭筆
  記型電腦僅佔相對人所銷售機型之30分之1，相對人縱不能銷
  售系爭筆記型電腦，仍有其他29款機型可以銷售，是以利益衡
  量，顯以伊損失較重，自有對相對人為定暫時狀態處分之必要
  ，伊並願就相對人所可能產生之損害，以現金或有價證券提供
  擔保，聲請依民事訴訟法第538條定暫時狀態處分之規定，命
  相對人就其系爭筆記型電腦及其他使用美商茂力公司、其台灣
  分公司及其他關係企業自行或使他人直接或間接設計、製造、
  販賣、使用、陳列、進口或為上述目的而進口之各式包裝之型
  號為MP1011Ａ及MP1015等而利用152318號發明專利技術之其他
  積體電路產品，不得自行或使他人為設計、製造、購買、使用
  ，或為一切相關之行為，亦不得陳列或散布其廣告、標貼、型
  錄、說明書、價目表或其他具有促銷宣傳性質之文書，或於報
  章雜誌或其他任何傳播媒體為任何廣告之行為，並不得為其他
  任何使用或實施152318號專利或侵害該專利權之行為（原裁定
  誤載抗告人於民國〈以下未特別註明者同〉92年12月31日更正
  前之聲明為命相對人就其筆記型電腦Compaq Presario X1000
  系列產品、其他利用前項驅動器產品之產品，及其他侵害1523
  -18號專利技術之產品，不得自行或使他人設計、製造、生產
  、加工、販賣、為販賣之要約、散布、進口、出口、陳列或為
  其他一切處分之行為，亦不得陳列或散布其廣告、標貼、型錄
  、說明書、價目表或其他具有促銷宣傳性質之文書，或於報章
  雜誌或其他任何傳播媒體為任何廣告之行為，並不得為其他任
  何使用或實施152318號專利或侵害該專利權之行為）等語。原
  法院以抗告人僅能釋明抗告人專利權遭受侵害之事實，尚無從
  釋明抗告人是否因而將受重大損害或急迫之危險，及法院就抗
  告人與第三人美商茂力公司間之爭執所為定暫時狀態之處分，
  其效力並不能拘束本件相對人，而抗告人所提供之擔保金，係
  備供美商茂力公司因受處分限制所生損害之賠償，並非禁止相
  對人採用美商茂力公司產品之對價等情，認抗告人主張將因相
  對人繼續進口販賣系爭筆記型電腦而受有損害，並非可採，因
  而駁回抗告人之聲請。抗告人不服，為此，抗告前來。
二按專利法第91條（92年3月31日修正前第95條）規定，未經認
  許之外國法人或團體就本法規定事項得提起民事訴訟；但以條
  約或其本國法令、慣例，中華民國國民或團體得在該國享受同
  等權利者為限；其由團體或機構互訂保護專利之協議，經主管
  機關核准者，亦同。次按現代文明社會，有權利即有救濟，已
  成普世價值，亦為我國憲法保障訴訟權之真諦。國際上專利之
  申請互惠與訴訟互惠，本質雖然不同，前者屬實體法上之概念
  ，後者則為訴訟法上之範疇，惟若允許外國人或團體於本國申
  請專利權，自應許該外國人或團體於本國得以訴訟保護其權利
  ，始符前述有權利即有救濟之原則。因而主張我國國民或團體
  於外國或非我國司法權效力所及區域取得專利權，依該外國或
  區域法、慣例仍不能提起訴訟者，乃為前述原則之例外，自應
  就其主張負舉證責任。查，
(一)抗告人係登記設立於開曼群島，未經我國認許之外國公司，此
  為兩造所不爭，而我國與開曼群島未曾簽訂有關專利權訴訟之
  條約，有外交部92年10月13日外條二字第09224066180號函在
  卷可稽（見相對人所提之被抗證24），又依經濟部智慧財產局
  函覆：我國與開曼群島並未簽署相互保護專利協定，又我國迄
  未加入聯合國架構下所屬之國際性智慧財產權組織（如世界智
  慧財產權組織WIPO）或保護智慧財產權相關協定（如與智慧財
  產權有關之巴黎公約），亦有該局92年6月13日智國企字第
  09200055930號函可憑（見被抗證23）。再者，因開曼群島非
  屬世界貿易組織會員國，亦無「與貿易有關智慧財產權協定」
  （TRIPs）第42條主張訴訟上權利規定之適用，是抗告人固無
  從逕依條約或協定就專利權事項於我國提起民事訴訟。惟開曼
  群島乃英國之海外屬地，雖其對內享有若干的自治權，但在對
  外關係與國際事務等外交事務上，仍是由英國負責，海外屬地
  不能自行作為締結條約的當事人，而是必須由英國締約後，將
  條約效力延伸至海外屬地，故抗告人得否在我國提起民事訴訟
  ，自應端視我國與英國間就此有否訴訟上互惠原則而定。
(二)我國與英國之間具有專利申請及專利訴訟之互惠：
1.我國與英國互相受理彼此人民之專利申請及保護，並於89年3
  月20日簽訂「智慧財產權相互承認合作辦法」，承認兩國自然
  人或法人自簽署之日起或之後於申請專利時互享優先權。是我
  國人民可於英國申請專利並享有專利權保護（見抗告人所提之
  抗證17）。
2.依英國「民事訴訟程序規則」（Civil Procedure Rules）第
  63.1條規定，未限制任何取得英國專利權之外國人提起專利訴
  訟（見抗證18）。
3.我國於91年1月1日正式加入世界貿易組織之後，依「與貿易有
  關智慧財產權協定」（TRIPs）第42條規定亦有訴訟上權利（
  該條規定：會員應賦予權利人行使本協定所涵蓋之智慧財產權
  之民事訴訟程序之權利；被告有被及時以書面詳細告知其被告
  之理由及其他相關細節之權利；雙方當事人均得委任獨立之律
  師代理訴訟，且訴訟程序於當事人必須親自到庭之相關規定上
  ，不得使當事人增加無謂之負擔；訴訟當事人均應有權提出證
  據及陳述理由；訴訟程序於不違反憲法規定之原則下，應提供
  認定與保護秘密資訊之措施）（見抗證19），兩國間相互保護
  專利權及其他智慧財產權之互惠關係，已更形穩固。是我國與
  英國間具有專利訴訟互惠，應無疑義。
(三)依西元1999年開曼群島「專利及商標法」 (PATENTS AND TRADE
  MARKS LAW)第2條規定：「‥‥有關於英國擁有專利權或商標
  權之『延伸』，係指此等權利亦得延伸至開曼群島‥‥」（
  "extension" with respect to a parent or trade mark
  right held in the United Kingdom, means the extension
  of such right to the Cayman Islands ;），及第6條規定：
  「英國目前的專利或商標所有權得於支付附表中所列費用後，
  向註冊處官員申請將權利延伸至開曼群島。註冊處認定申請資
  料完備後，即應據申請內容登錄權利延伸事宜」（The owner
  of a current patent or trade mark right in the United
  Kingdom may, on payment of the fees prescribed in the
  Schedule, apply to the Registrar to have such right
  extended to the Islands,and the Registrar on being sati
  -sfied that such application is in order shall record
  the extension of such right accordingly）、第8條規定：
  「將英國專利權之所有權延伸至開曼群島之登錄效力，其專利
  權人得享有相當於其在英國境內就該專利所得享有同等之權利
  及救濟」（The effect of the recording of an extension
  to the Islands of a right in or to a United Kingdom
  patent is to afford in the Islands to the owner of the
  right to recorded all the equivalent rights and remedi
  -es available to him in respect of such patent in the
  United Kingdom）。由此可知，於英國取得專利權者，可申請
  登記將其專利權延伸至開曼群島，而經登記後，即得於開曼群
  島享有與其在英國境內同等之權利及救濟（開曼群島專利及商
  標法，抗證16）。
(四)因此，我國人民若於英國取得專利權，並將該專利權依開曼群
  島「專利及商標法」規定辦理登記，該專利權效力即及於開曼
  群島並受到保護，倘開曼群島人民不法侵害該專利權，我國人
  民自得依該「專利及商標法」第8條規定，提起專利訴訟，其
  所享權利及可獲得之救濟均與英國相同，該「專利及商標法」
  並未對專利訴訟之提起，作任何的限制。相對人復未能舉證證
  明我國人民在開曼群島取得專利權，卻不得於開曼群島進行訴
  訟之事實，本於互惠及禮讓原則，自應許設於開曼群島之抗告
  人取得我國專利權後，得於我國進行訴訟程序（包含聲請假扣
  押、假處分之保全程序）以保障其依我國法律取得之權利。
(五)另按公司法第386條第1項第4款規定：「外國公司因無意在中
  華民國境內設立分公司營業，未經申請認許而派其代表人在中
  華民國境內為業務上之法律行為時，應報明左列各款事項，申
  請主管機關備案：‥‥四在中華民國境內指定之訴訟及非訴訟
  代理人之姓名、國籍、住所或居所。」，揆其規定意旨，係為
  外國公司若在在我國境內設有辦事處，就其業務上之法律行為
  便利為訴訟行為（起訴或應訴），要非限制外國總公司法定代
  理人之權限。因此，相對人以：抗告人已向主管機關申請備案
  ，指派第三人張立業為抗告人在中華民國境內訴訟及非訴訟代
  理人，抗告人卻以法定代理人Sterling Du為法定代理人提起
  本件聲請及抗告，應係未經合法代理云云，自無足採。
(六)綜上，抗告人具備聲請本件假處分之當事人能力，及提起本件
  抗告之程式並無欠缺，合先敘明。
三再按新修正民事訴訟法第526條第2項，已將「債權人雖未為前
  項釋明，如就債務人所應受之損害已供法院所定之擔保者，得
  命為假扣押」之規定，修正為「前項釋明如有不足，而債權人
  陳明願供擔保或法院認為適當者，法院得定相當之擔保，命供
  擔保後為假扣押」，以與同條第1項規定「請求及假扣押之原
  因，應釋明之」相呼應。是請求及假扣押之原因，債權人如未
  先為釋明，縱就債務人所應受之損害供法院所定之擔保者，亦
  不得命為假扣押，必因釋明而有不足，並經債權人陳明願供擔
  保或法院認為適當者，始得命供擔保後為假扣押。此於假處分
  ，依同法第533條規定，自亦準用之。又同法第538條第1項、
  第2項規定，於爭執之法律關係，為防止發生重大之損害或避
  免急迫之危險或有其他相類之情形而有必要時，得聲請為定暫
  時狀態之處分。前項裁定，以其本案訴訟能確定該爭執之法律
  關係者為限。故適用上開條項准為定暫時狀態之處分，除審究
  是否為「於爭執之法律關係」外，並須兼顧聲請人有無釋明「
  為防止發生重大之損害或避免急迫之危險或有其他相類之情形
  而有必要」之假處分原因存在而予適用，倘不能提出該能即時
  調查之證據以釋明者，即無就爭執之法律關係定暫時狀態之必
  要，於此情形，如非因釋明而有不足時，縱陳明願供擔保以代
  釋明，亦無足以補之，法院自應駁回其聲請（最高法院94年度
  台抗字第156號裁判意旨參酌）。查，抗告人主張系爭筆記型
  電腦因內含美商茂力公司製造販賣之MP1015與相關電路元件，
  經其委請國立臺灣科技大學實施鑑定結果，確認系爭筆記型電
  腦已落入其所有152318號專利申請範圍第1項及第18項之保護
  範圍，乃侵害其專利之事實，業據其提出國立臺灣科技大學出
  具之專利侵害鑑定報告書為證，惟為相對人所否認，是兩造就
  系爭筆記型電腦是否侵害抗告人之專利權，堪認有爭執之法律
  關係存在，然專利侵害訴訟與以專利受侵害為由聲請定暫時狀
  態假處分，係屬二事，前者係以專利權受侵害為前提，後者則
  尚須符合民事訴訟法第538條第1項所定「防止發生重大之損失
  或避免急迫之危險」之定暫時狀態處分聲請要件，始足當之，
  而依相對人於94年11月9日及95年5月25日陳稱：系爭筆記型電
  腦於1年多以前（即93年間）即已全部停產，亦無銷售行為等
  語，並為抗告人所不爭（見95年6月9日陳報狀），足見上開兩
  造間爭執之法律關係並無繼續性，且抗告人就相對人未生產、
  銷售系爭筆記型電腦後，並未釋明將受如何重大之損害等情事
  ，而猶有定暫時狀態之必要，自不生定暫時狀態之問題。
四綜上，抗告人就其有聲請本件定暫時狀態處分之原因，即其將
  受如何重大之損害，或有何特別情事，而有定暫時狀態之必要
  ，並未善盡主張及釋明之責。原法院因而駁回抗告人之聲請，
  並無不合。從而，抗告意旨指摘原裁定不當，聲明廢棄，為無
  理由，應予駁回。
五據上論結，本件抗告為無理由。依民事訴訟法第495條之1第1
  項、第449條第1項、第95條、第78條，裁定如主文。
中    華    民    國    95    年    6     月    29    日
                      民事第九庭  審判長法  官  黃熙嫣
                                        法  官  呂太郎
                                        法  官  楊力進
上列正本係照原本作成。
本裁定除以適用法規顯有錯誤為理由，並經本院許可外，不得再
抗告。如提起再抗告，應於收受後10日內委任律師為訴訟代理人
向本院提出再抗告狀。並繳納再抗告費新台幣１千元。
中    華    民    國    95    年    6     月    30    日
                                        書記官   劉家聲

司法院資訊處製作；財團法人民間司法改革基金會備份。
